【裁判字號】    99,台上,1869
【裁判日期】    991014
【裁判案由】    請求返還土地
【裁判全文】
最高法院民事判決            九十九年度台上字第一八六九號
上  訴  人  乙○○
訴訟代理人  林更祐律師
被 上訴 人  甲○○
上列當事人間請求返還土地事件，上訴人對於中華民國九十九年
六月一日台灣高等法院台中分院第二審判決（九十八年度重上字
第七七號），提起上訴，本院判決如下：
    主  文
上訴駁回。
第三審訴訟費用由上訴人負擔。
    理  由
本件上訴人主張：兩造於民國九十三年四月三十日簽訂土地開發
銷售契約（下稱系爭契約），約定伊將所有坐落台中縣潭子鄉○
○段七八九之二二地號土地（下稱系爭土地），全權委託被上訴
人開發、銷售、管理，被上訴人每銷售土地一坪，應給付伊新台
幣（下同）一萬元。詎被上訴人將系爭土地整地開發為墓園，收
取對價供人設置墳墓使用，違反殯葬管理條例第七條之規定，致
伊屢遭行政裁罰。伊乃限期催告被上訴人改善，促其回復系爭土
地原狀或補辦申請手續，未獲置理。爰依給付遲延及給付不能之
規定，解除系爭契約，求為命被上訴人返還系爭土地予伊之判決
。
被上訴人則以：上訴人於簽訂系爭契約之初，已知系爭土地係開
發供設置墳墓之用，伊係依約使用；且契約明文限制上訴人不得
任意毀約，其解除契約於法無據等語置辯。
原審以：系爭土地原為台中縣潭子鄉○○段七八九之六地號土地
之一部，共有人四人（上訴人及訴外人簡鏡山、簡肇穎、簡惠瞧
）共同委託訴外人簡熾昌於九十二年一月二十日與被上訴人訂定
土地開發銷售契約（下稱前契約），共同規劃、開發、銷售、管
理該土地，而設置多座墳墓。嗣上訴人於九十三年二月二十六日
因共有物分割取得系爭土地，並於同年四月三十日與被上訴人簽
訂系爭契約，全權委託被上訴人開發、銷售及管理系爭土地；兩
造約定被上訴人每銷售土地一坪、應給付上訴人一萬元，被上訴
人乃分別於九十四年一月三日及九十五年一月十三日各給付上訴
人二百零二萬元及九十六萬元等情，為兩造不爭之事實。而上訴
人前以系爭契約違反殯葬管理條例第七條之規定，依法無效為由
，對被上訴人提起返還系爭土地訴訟，經台灣台中地方法院審理
認定系爭契約有效，於九十六年二月十六日以九十六年度重訴字
第七號判決駁回上訴人之訴確定，有該判決足稽。綜觀上訴人委
託簡熾昌與被上訴人締結前契約合作後，即陸續與他人簽訂土地
使用同意書，出售土地使用權，提供設置墳墓多座之情、上訴人
於九十五年以前每年均至現場祭拜系爭土地上之祖先墳墓，可觀
悉新設墳墓多座事實，及台中縣政府因民眾檢舉，先於九十二年
十月二十七日發函通知上訴人定期現場查證，再於九十三年三月
十五日通知定期同年月二十二日現場會勘，會勘當日上訴人委託
簡熾昌代理到場並簽名確認會勘結果各節，暨證人洪天麟及簡熾
昌之相關證詞等，足認上訴人於簽訂系爭契約前，已知被上訴人
依約開發系爭土地，係提供設置墳墓之用，且知銷售系爭土地供
人設置墳墓使用係屬違法。按「私人或團體得設置私立殯葬設施
。私立公墓之設置或擴充，由直轄市、縣（市）主管機關視其設
施內容及性質，定其最小面積。但山坡地設置私立公墓，其面積
不得小於五公頃。」、「殯葬設施之設置、擴充、增建或改建，
應備具下列文件報請直轄市、縣（市）主管機關核准……」，殯
葬管理條例第六條第一、二項、第七條第一項分別定有明文。又
殯葬設施經營業違反第七條第一項……規定：「未經核准……經
限期改善或補辦手續，屆期仍未改善或補辦手續者，處三十萬元
以上一百萬元以下罰鍰，並得連續處罰之。……前項處罰，無殯
葬設施經營業者，處罰設置、擴大、增建或改建者；無設置者，
處罰販售者。發現有第一項之情形，應令其停止開發、興建、營
運或販售墓基及骨灰（骸）存放單位，拒不從者，除強制拆除或
恢復原狀外，並處新台幣六十萬元以上三百萬元以下罰鍰。」，
同條例第五十五條復有明文。準此，私人設置私立殯葬設施，由
直轄市、縣（市）主管機關視其設施內容及性質，定其最小面積
，於山坡地設置私立公墓之面積則不得小於五公頃。並有關殯葬
設施之設置、擴充、增建或改建，應備具相關文件報經主管機關
「核准」，始得為之。系爭土地面積僅四千八百一十平方公尺，
其使用分區為山坡地保育區，使用地類別則為農牧用地，屬農業
發展條例第三條第十一款所稱之耕地，有土地登記謄本可憑，其
面積未達殯葬管理條例第六條第二項規定之山坡地設置私立公墓
之最小面積，依農業發展條例第三十一條前段及區域計畫法施行
細則第十五條第一項第五款規定，系爭土地係供農牧生產及其設
施使用，不得作為墓地使用，則系爭土地依法不能設置殯葬設施
，洵堪認定。揆系爭契約約定，被上訴人負有「開發、銷售、管
理系爭土地」之義務，應整理系爭土地為墓園，收取對價供人設
置墳墓使用，是被上訴人開發系爭土地，提供他人設置墳墓，乃
契約義務之履行；而系爭土地無法取得設置殯葬設施之「核准」
許可，乃因該土地面積及使用類別之法令限制使然，不可歸責於
被上訴人。上訴人催告被上訴人於十日內將系爭土地恢復原狀或
補辦申請手續，於法未合，其據以主張解除契約，自屬無據。則
上訴人本於契約解除後回復原狀請求權，請求被上訴人返還系爭
土地，難謂有理。因而廢棄第一審所為上訴人勝訴之判決，改為
判決駁回上訴人之訴。經核於法尚無違誤。按因可歸責於債務人
之事由，致給付不能者，債權人得解除契約；契約當事人之一方
遲延給付者，他方當事人得定相當期間催告其履行，如於期限內
不履行時，得解除契約；因可歸責於債務人之事由，致為不完全
給付者，債權人得依關於給付遲延或給付不能之規定行使其權利
，民法第二百五十六條、第二百五十四條、第二百二十七條第一
項分別定有明文。故債權人因債務人給付不能、給付遲延、不完
全給付等債務不履行情形而解除契約者，必須以該債務不履行係
因可歸責於債務人之事由為要件，倘債務不履行情事不可歸責於
債務人，債權人即無據以解除解約之餘地。原判決以被上訴人宥
於系爭土地面積及使用類別之法令限制，無法取得設置殯葬設施
之「核准」許可，屬不可歸責被上訴人之事由，上訴人據此依債
務不履行法則，解除契約，於法未合；乃就上訴人本於契約解除
後回復原狀請求權，請求被上訴人返還系爭土地，為上訴人不利
之論斷，並無不當。上訴論旨，猶就原審取捨證據、認定事實及
解釋契約之職權行使，指摘原判決不當，求予廢棄，非有理由。
據上論結，本件上訴為無理由。依民事訴訟法第四百八十一條、
第四百四十九條第一項、第七十八條，判決如主文。
中    華    民    國  九十九  年    十    月   十四   日
                      最高法院民事第七庭
                          審判長法官  劉  福  聲
                                法官  鄭  玉  山
                                法官  黃  義  豐
                                法官  劉  靜  嫻
                                法官  袁  靜  文
本件正本證明與原本無異
                                      書  記  官
中    華    民    國  九十九  年    十    月  二十七  日
                                                     m

司法院資訊處製作；財團法人民間司法改革基金會備份。
